行　政　法　院　判　決　　　　　　　　　　　　　八十七年度判字第二五五五號
　　原　　　告　甲○○
　　訴訟代理人　乙○○
　　被　　　告　經濟部中央標準局
右當事人間因新型專利舉發事件，原告不服行政院中華民國八十七年五月二十二日台
八十七訴字第二五五一九號再訴願決定，提起行政訴訟，本院判決如左︰
　　主  文
原告之訴駁回。
　　事  實
緣原告於民國八十二年十二月一日以其「軟碟機與硬碟機可抽取互換之攜帶型電腦」
包括主機、液晶顯示器、抽取式軟碟機或抽取式硬碟機，特徵在於主機殼體之一壁開
具機孔，內部端處設具線路連結之軟碟連接器及硬碟連接器，軟碟機之端處對應於軟
碟連接器處設主軟連接器，硬碟機之端處對應於硬碟連接器處設主硬連接器，俾可互
換等情，向被告申請新型專利，經編為第00000000號審查，准予專利，於公
告期滿後，發給新型第○九七七九○號專利證書。嗣關係人英業達股份有限公司以本
案申請前已見於刊物及公開使用，係運用申請前既有之技術、知識，為熟習該項技術
者所能輕易完成且未能增進功效，有違專利法第九十八條第一項第一款及第二項規定
云云，檢具西元一九九二年五月二十一日公開之日本平0－000000號專利公告
及其部分中譯本（以下稱引證一）、西元一九九一年二月八日公開之日本平三－三○
○○七號專利公告及其部分中譯本（以下稱引證二）等，對之提出舉證。案經被告審
查，為本案舉發成立，應撤銷其專利權之審定，發給八十六年七月二十一日台專（判
）○四○二○字第一二八二五二號專利舉發審定書。原告不服，提起一再訴願，均遭
決定駁回，遂提起行政訴訟，茲摘兩造訴辯意旨於次：
原告起訴意旨略謂︰一、按「人民因中央或地方機關之違法行政處分，認為損害其權
利，經依訴願法提起再訴願而不服其決定．．．得向行政法院提起行政訴訟」乃行政
訴訟法第一條所明訂，其旨在防杜行政機關之不當作為，損及人民權益，並提供為救
濟之途，其立意至善；而被告所為之舉發成立之審定，業已損及原告權利至鉅，自符
行政訴訟提起要件。二、再訴願決定所引用之法條，乃專利法第九十八條第二項之規
定，亦即：「新型係運用申請前既有之知識或技術，而為熟習該項技術者所能輕易完
成且未能增進功效時，．．．雖無前項所列情事，仍不得依本法申請取得新型專利」
；而所採證之證據，由被告認定者為舉發人所提之證據四（即引證一、以下同），亦
即一九九二年五月二十一日公開之日本公開特許平0－000000號「電子資訊機
器」，以及證據五（即引證二，以下同）之一九九一年二月八日公開之日本開特許平
三－三○○○七號「個人電腦」；唯訴願決定則認為前揭證據五不具證據力。是以，
原告僅針對該證據四亦即日本平0－000000號專利公開為標的，此點亦向鈞院
陳明。三、再訴願決定以專利法第九十八條第二項為法理依據，並採行引證一以為支
持，以圓其說，原告認其有待商榷，茲分述如下：(一)經查被舉發案其所申請之標的，
在於「攜帶型電腦」，其所追求者，凡熟習該項技藝之人即可得知，係在於「輕、薄
、短、小」，以提高攜帶上之機動性與方便性，故在設計動機上，係採取簡易、便捷
之模組化觀念為之。且於申請專利範圍之「前序」（Preamble）部分即列有：一主機
，一液晶顯示器，一抽取式軟碟機或一抽取式硬碟機，以成其為完整之「攜帶型電腦
」；反觀該引證一，係為「電子資訊機器」，且由其申請專利範圍及圖式觀之，其並
不具「攜帶型」電腦之屬性與功能；是以，將兩者相提並論，並以「進步性」為依據
，實失之牽強，並有擴大「進步性」之適用範圍之嫌，此對發明專利或可適用，唯對
新型專利之標的係建立在「物品」上言，實嫌有未洽。(二)被告以功效上之「上位概念
」為進步性之主張，亦有違專利之正常認知。蓋「抽取互換」乃功效與目的，非為技
術手段之解決方案；吾人皆知，專利之內涵在於目的、手段與功效，而稱技術手段者
。則取決於「元件及其間之結合狀態」（Elements & Combination of Elements）。
是以，一新型專利之是否具進步性，應以該技術手段相對於「先前技藝」（ Prior A
rt）言，其差距是否為「熟習該項技藝之人所不易推知」，故此乃歐洲專利將「進步
性」稱為「發明跨距」或「發明步距」（Inventive Step）之原因所在。準此，則原
告認為被告及一再訴願決定對此毫無剖析，僅根據「可抽取互換」之概念，未以技術
手段為依據，而擴大進步性之推演範疇，此不啻是以「使人可離地由一地至他地」之
目的與功效，即將所有之「航空器」甚至包括太空梭均為容易推知而不問其元件及
構成，甚至於作動方式。因此，被告所為之處分，對「新型」專利言，自屬陳義過高
，且於專利審查基準外，另設門檻，實於法無據。(三)原告於行政機關之行政救濟階段
所一再強調者，進步性之認定，必須以被舉發案與引證資料間，為技術手段及功效之
比對，再為判定，始克當之。而所謂技術手段之比對，則應視其「元件及其間之結合
狀態」，即以引證一所揭示者，其為可抽取互換，所採行之元件與本被舉發案之對應
元件，有十三項之多可知，被舉發案之堪可與該引證元件對應者，係為構成之不可缺
少之基本元件，即機孔、連接器、軟碟機與硬碟機，唯若抽離這些元件，則可能無法
成其為物品。唯揆諸該引證一，元件繁鎖與繁複，於產業實施上，須大費周章，且由
於其係使用於一般之電腦主機體上，故若迤移至被舉發案之「攜帶型電腦」，斷不可
行，且不具參考之價值可能性，故若稱可由引證一之構造，而易於推知至被舉發案，
則不啻是由五○年代第一代電子計算機而認為可易於推知至目前之電腦。如此，即可
全盤扼殺電腦或資訊產品之可專利空間，其誤謬如斯，不言可諭。(四)原告亦一再強調
者，乃元件之簡化（Simplicity）乃產業之產品研發之合理合法與必然趨勢，如何以
最簡省之元件及結合方式，獲致不亞於先前技藝之功效，以提昇產業競爭力，乃產業
界一向努力之方向；而且，此「簡化理論」（Simplicity）亦為「專利迴避設計」（
Design Around The Patent）之理論基礎所在。即以被告之專利審查基準中之進步性
判斷中，亦明白指出「構成要件省略之新型」，亦即「將他新型之一個或二個之以上
構成要件省略之新型而言。如此之省略後，如其可保有原有之全部功能或可產生某一
功效，或增進某種功效時，此種構成要件省略之新型」，依前已列表之比對，被舉發
案其於元件中業已省略了收容架、介面基板、一對導軌、鎖定孔、前面面板、蓋體、
托盤、面板體、依比例原則論，十三種元件中，僅有四種為保留者，且可獲致操作上
之便捷功效及「輕、薄、短、小」之可攜帶性，此業已非僅止於「元件省略」，而係
「改頭換面」，故若稱其為易於推知，其誰能信﹖尤其若比對此兩案之圖示，其差異
更為顯然，自難令人聯想、遑論「推知」。而被告之「去簡存繁」，以「繁複」阻卻
「簡捷」之認定，除背離產業發展之方向與趨勢外，亦有違專利係在保障與鼓勵產業
之基本宗旨。四、綜上，請撤銷原處分及一再訴願決定等語。
被告答辯意旨略謂︰一、起訴理由主要謂本案所申請之標的，在於「攜帶型電腦」，
於申請專利範圍之「前序」部分即列有：一主機、一液晶顯示器、一抽取式軟碟機或
一抽取式硬碟機，以成其為完整之「攜帶型電腦」，而引證一（舉發證據四）係為「
電子資訊機器」，且由其申請專利範圍及圖式觀之，其並不具「攜帶型」電腦之屬性
與功能，兩者不能相提並論，引證一不足為「進步性」依據；本案在設計動機上，採
取簡易、便捷之模組化，提高攜帶上之機動性與方便性，乃元件之簡化及符「專利迴
避設計」之理論基礎云云。二、前述理由對引證一（舉發證據四）所揭露於同一收發
槽內置放硬碟機或軟碟機而可互換，並於各相對應處設置連接器與之相連接，與本案
構成特徵相同，並不否認。所爭議之不同部分如引證一之電子資訊機器與本案之攜帶
型電腦有大小之別，引證一外部記憶單元有滑座之設置等，然皆非關本案創作標的。
所指之「簡化理論」為產業利用及實用性之考量，而「專利迴避設計」乃為避免侵權
行為之發生；某一產品既使符合所稱之「簡化理論」及「專利迴避設計」，其是否能
取得專利，乃應其是否符合專利要件而定，引證一已揭露本案構成特徵，故本案不
具進步性。三、綜上，被告所為本案舉發成立，應撤銷其專利權之審定並無違法，本
案原告之訴無理由，敬請駁回原告之訴等語。
    理  由
按「稱新型者，謂對物品之形狀、構造或裝置之創作或改良。」為專利法第九十七條
所明定。惟「新型係運用申請前既有之技術或知識，而為熟悉該項技術者所能輕易完
成且未能增進功效時」，仍不得依本法申請取得新型專利，同法第九十八條第二項定
有明文。本件原告於八十二年十二月一日以其「軟碟機與硬碟機可抽取互換之攜帶型
電腦」包括主機、液晶顯示器，抽取式軟碟機或抽取式硬碟機，特徵在於主機殼體之
一壁開具機孔，內部端處設具線路連接之軟碟連接器及硬碟連接器，軟碟機之端處對
應於軟碟連接器處設立軟連接器，硬碟機之端處對應於硬碟連接器處設立硬連接器，
俾可互換等情，向被告申請新型專利，經編為第00000000號審查，准予專利
，於公告期滿後，發給新型第○九七七九○號專利證書。嗣關係人英業達股份有限公
司以本案申請前已見於刊物及公開使用，係運用申請前既有之技術、知識，為熟習該
項技術者所能輕易完成且未能增進功效，有違專利法第九十八條第一項第一款及第二
項規定云云，檢具引證一、二等，對之提出舉發，案經被告審查，為本案舉發成立，
應撤銷其專利權之審定，此有被告核發八十六年七月二十一日台專（判）○四○二○
字第一二八二五二號專利舉發審定書附卷可稽。原告不服，循序提起行政訴訟，主張
：本案之軟碟機與硬碟機採模組化設計，可直接插入主機殼體之機孔或自機孔取出，
具增進功效性，在設計動機上，採取簡易、便捷之模組化，具有攜帶之機動性與方便
性云云。經查：本件於一再訴願程序中，訴願決定機關經濟部為求慎重，將一再訴願
書連同相關卷證資料送請財團法人工業技術研究院囑託審查鑑定結果認為：「(一)引證
一（證據四）為日本公開特許平四－四八三一四號「電子資訊機器」專利案，其所附
圖示實施例之構造第２圖可明白看出接頭、可同時承受二種不同之外部記憶單元
，且可相互交換使用，因此訴願案申請專利範圍所述之主要技術特徵已為證據四所揭
露，且證據四於一九九二年五月二十一日公開較訴願案在八十二年（一九九三年）十
二月一日申請專利日期早，故訴願案為應用申請前既有之技術，故未具進步性。(二)引
證二（證據五）為一九九一年二月八日公開之日本特許平三－三○○○七號之「個人
電腦」專利說明書所附第一圖及第三圖其可將硬碟或軟碟經轉線板轉換後再插入IC
，而達到備機孔之目的，而訴願案則採用相同之框體，不同之接頭位置來分辨是硬碟
或軟碟而達到共用機孔之目的，因其是不同之接線方式，有其方便性及進步性免去轉
線之不方便性，故符合進步性，故證據五不具證據力。(三)綜上說明證據二至三及五至
八均不具證據力，唯獨引證一（證據四）已揭露訴願案之特徵在前，故訴願案不具新
穎及進步性，不符新型專利之要件，故舉發成立，應撤銷其專利權。」以及「(一)再訴
願人認為引證一（即證據四，以下同）日本公開特許0－000000號電子資訊機
器其技術手段與再訴願案不同而省略了托盤及鎖定件、螺絲等元件，而稱非熟悉此技
術者輕易完成，自符進步性。惟詳細比對再訴願案與證據四之說明及圖示可知道證據
四實施例構造第２圖之背板上有接有不同功能及大小不同之接頭，可供及盒子
相互更換使用，其雖有托盤來承載F.D.D.及H.D.D.（因為HDD及FDD之外型尺寸並不
完全相同，故要有轉換才可達互換之原則）。反過看再訴願案之附圖２及附圖１可知
其在筆記型電腦側開一適當大小孔洞供尺寸大小相同之塑塑盒相互更換３（FDD ）
及４（HDD ）而在筆記型電腦內配合設計、接頭專供FDD、HDD使用，因HDD及FDD
之尺寸大小不同必需使用如引證四之托盤而再訴願案使用塑膠盒來當轉接緩衝部
分，且塑膠盒之內部因HDD及FDD大小不同，後面接頭位置不同，也不可共用，所以可
省略之元件不多，此技術手段應為熟悉此技術者，可輕易完成，與證據四比較，未有
進步性。(二)綜上，再訴願案之技術特徵、目的、手段均在引證四案中揭驃出來，再訴
願案僅是習知技術之等效構造，故不具進步性，不符新型專利之要件，故舉發成立，
維持原審定無誤」等情，有該院電腦與通訊工業研究所函暨審查意見書各貳份附訴願
卷可稽，足證本案係運用申請前既有之技術或知識，為熟習該項技術者所能輕易完成
且未能增進功效，從而原處分所為「本案舉發成立，應撤銷其專利權」之審定處分，
揆諸首揭規定及說明，洵無違誤，一再訴願決定，遞予維持，俱無不合，原告起訴意
旨，無非據其一己之主觀見解，斤斤指摘，難謂為有理由，應予駁回。
據上論結，本件原告之訴為無理由，爰依行政訴訟法第二十六條後段，判決如主文。
中    華    民    國     八十七      年     十二     月       十        日
                    行 政 法 院 第 三 庭
                                審 判 長 評  事      曾  隆  興
                                         評  事      趙  永  康
                                         評  事      高  啟  燦
                                         評  事      蔡  進  田
                                         評  事      鄭  淑  貞
右  正  本  證  明  與  原  本  無  異
                                         法院書記官  陳  佩  玲
中    華    民    國     八十七      年     十二     月      十四       日
